臺灣臺南地方法院民事判決
110年度訴字第314號
原      告  黃金龍  


訴訟代理人  茆臺雲律師
            岳世晟律師
被      告  李秀惠  


            黃嘉尉  
            黃俊明  
兼上三人共同
訴訟代理人  黃靜怡  

被      告  王黃秀英  臺南市○區○○○街00號
            李黃玉英  臺南市○○區○○路00號
            葉黃秀雲  臺南市○區○○路0000巷0號
兼上三人共同
訴訟代理人  黃來於  
上列當事人間請求拆屋還地等事件，本院於民國110年11月4日言
詞辯論終結，判決如下：
    主      文
被告應將坐落臺南市○○區○○○段000地號土地如附圖編號Ａ所示面
積85.8平方公尺之建物（門牌號碼：臺南市○○區○○街00號）拆除
，並將上開土地返還予原告及其他共有人。
本判決於原告以新臺幣371,800元供擔保後，得假執行，但被告
如以新臺幣1,115,400元為原告預供擔保，得免為假執行。
訴訟費用由被告連帶負擔。
    事實及理由
一、被告甲○○○、丙○○○、丑○○○、戊○○經合法通知，均未於最後
    言詞辯論期日到場，核無民事訴訟法第386條所列各款情形
    ，爰依原告之聲請，由其一造辯論而為判決。
二、原告主張：原告為坐落臺南市○○區○○○段000地號土地（下稱
    系爭土地）之共有人，應有部分為6分之1。原告於民國109
    年6月1日申請土地複丈時，發現門牌號碼臺南市○○區○○街00
    號未保存登記建物（下稱系爭建物）占用系爭土地。因歷經
    年代久遠，系爭建物之起造人究為何人已難考究，應依民事
    訴訟法第277條但書規定減輕舉證責任；而系爭建物稅籍證
    明書上所記載之納稅義務人為訴外人丁○○，依房屋稅條例第
    4條第1項規定，可認定其為該屋所有人，雖系爭建物現況與
    稅籍證明書上所載不符，然可推認應係丁○○或其繼承人居住
    期間於原地以水泥重建為系爭建物現況，故丁○○之全體繼承
    人即被告應為系爭建物之事實上處分權人。爰依民法第767
    條第1項、第821條規定提起本訴，並聲明：1.如主文第一項
    所示。2.願供擔保請准宣告假執行。
三、被告則以：　　
　(一)被告乙○○：系爭建物非我所建，我自71年結婚就住在系爭
      建物，後來自己買房子就搬走了，現在系爭建物內只有黃
      家先人的神主牌和我婆婆、先生黃寶丁遺留的物品，沒有
      人居住；不知道系爭建物何人所有、是誰建的，是原告來
      測量土地才知道土地不是我們的，願意搬走建物內的東西
      等語，並聲明：原告之訴駁回。
　(二)被告壬○○、己○○、子○○：不知道系爭建物是誰建的，願意
      搬走建物內的東西等語。
　(三)被告甲○○○、丙○○○、丑○○○、戊○○未於最後言詞辯論期日
      到庭，惟據其先前陳述略以：我們出生就住在系爭建物，
      不知道該建物是誰蓋的，拆的話也不是我們拆，願意搬走
      建物內的東西等語。
四、得心證之理由：
　(一)原告主張其為系爭土地之共有人，應有部分為6分之1，系
      爭建物現占用系爭土地上如附圖編號Ａ所示面積85.8平方
      公尺之土地等情，有系爭土地查詢資料在卷可參（見本院
      卷第15、16頁），並經本院履勘系爭土地，且囑託臺南市
      歸仁地政事務所測繪系爭建物坐落系爭土地之位置及面積
      ，有勘驗測量筆錄、現場簡圖及照片、臺南市歸仁地政事
      務110年9月15日所測量字第1100085347號函所附複丈成果
      圖即附圖在卷可稽（見本院卷第239至253、255、257頁）
      ；又系爭建物為未保存登記建物，原門牌號碼為仁德區中
      洲里中洲112號，於108年9月間始整編為中生街88號，該
      建物之房屋稅納稅義務人為訴外人丁○○，丁○○已於59年9
      月11日死亡，其繼承人為配偶黃劉金枝、子女黃秀英、丙○○○、丑○○○、戊○○、黃寶榮、黃寶丁、黃寶同等人，嗣黃
      劉金枝、黃寶榮、黃寶丁、黃寶同先後過世，目前被告為
      丁○○之全體繼承人（含再轉繼承）等情，則有系爭建物之
      房屋稅籍資料查復表、房屋稅稅籍證明書、丁○○、被告、
      訴外人黃劉金枝、黃寶榮、黃寶丁、黃寶同、辛○○、癸○○
      、庚○○之戶籍謄本及臺灣高雄少年及家事法院通知（此為
      辛○○、癸○○、庚○○拋棄對其被繼承人黃寶榮繼承權之准予
      備查通知函）附卷可參（見本院卷第33、55、123至146、
      149至153、195至200頁）。被告就上開事實亦未爭執，則
      依據證據調查之結果，上開事實均堪信為真實。
　(二)按當事人主張有利於己之事實者，就其事實有舉證之責任
      ，民事訴訟法第277條前段定有明文。各當事人就其所主
      張有利於己之事實，均應負舉證之責，故一方已有適當之
      證明者，相對人欲否認其主張，即不得不更舉反證（最高
      法院19年度上字第2345號裁判意旨參照）。又於民事事件
      ，證據之證明力，較為強大，更為可信者，即足以使審理
      事實之人對於爭執之事實認定其存在，更勝於不存在，即
      達到前開蓋然的心證，此即「證據優勢」或「證據優勢主
      義」。是在具體事件審理中，若當事人所主張之事實及提
      出之證據，經衡量後對「待證事實」可達到前開所稱蓋然
      之心證時，法院即應信該當事人所主張之事實為真。本件
      原告主張被告為系爭建物之處分權人，然為被告所否認，
      則依上開說明，自應由原告就此有利於己之事實負舉證責
      任，惟若原告就此事實已有適當之證明，被告如仍欲否認
      其主張，即應更舉反證證之，此為舉證責任分擔之原則，
      合先敘明。
　(三)自前開系爭建物房屋稅籍證明書、房屋稅籍資料查復表觀
      之，系爭建物起課房屋稅之時間為24年7月及30年7月，且
      自設稅籍以來（稅籍編號為00000000000號），房屋稅納
      稅義務人均為丁○○，未曾變更。依32年3月11日訂立公布
      之房捐條例（即現行房屋稅條例之前身）第3條規定：「
      房捐向房屋所有人征收之，其設有典權者，向典權人征收
      之」，丁○○為系爭建物所有人之可能性甚高。佐以丁○○生
      前戶籍設於系爭建物（見本院卷第123頁），身為丁○○之
      女之被告甲○○○、丙○○○、丑○○○、戊○○（依序為37年、41
      年、44年、51年出生，見上開戶籍謄本）則表示其自出生
      便住在系爭建物，身為丁○○之媳之被告乙○○亦陳稱其於71
      年結婚後即居住於系爭建物直到另行購屋搬出為止，且系
      爭建物內現仍放置有黃家祖先之牌位等情，可知丁○○及其
      家屬至少於民國37年時即已居住在系爭建物內，丁○○過世
      後，其家屬亦繼續占有、使用系爭建物至今。至於臺南市
      政府財政稅務局新化分局所提供之房屋平面圖雖顯示稅籍
      編號00000000000號之房屋為一長6.4公尺、寬4.8公尺之
      土磚造建物，與長、寬約為11.5公尺、8.5公尺（依附圖
      圖面比例尺換算）之系爭建物現況不符，然此類久歷年歲
      之未保存登記建物，常有經翻修、增建之情，而從被告甲○○○、丙○○○、丑○○○、戊○○上開陳述可知，系爭建物應至
      少於民國37年間即已存在，且始終由丁○○或其家屬占有使
      用，則該建物縱曾經翻修、增建，亦應無改其所有權範圍
      之同一性。是綜合丁○○為系爭建物房屋稅原始納稅義務人
      及丁○○及其家屬得長期占有、使用系爭建物之客觀情形，
      已足使本院對原告所主張「丁○○為系爭建物所有人」乙情
      ，產生其為真實之蓋然心證。原告對此有利於己之事實，
      既已為適當之證明，自應由否認其主張之被告更舉反證，
      惟被告均未能另行舉證以動搖本院已形成之蓋然心證，依
      前開舉證責任分配之原則，即應認原告所主張之上開事實
      為真實。
　(四)按所有人對於無權占有或侵奪其所有物者，得請求返還之
      ，對於妨害其所有權者，得請求除去之，有妨害其所有權
      之虞者，得請求防止之；各共有人對於第三人，得就共有
      物之全部為本於所有權之請求。但回復共有物之請求，僅
      得為共有人全體之利益為之。民法第767條第1項、第821
      條定有明文。又房屋之拆除為一種事實上之處分行為，僅
      所有人或有事實上處分權之人，方有拆除之權限。本院既
      已認定丁○○原為系爭建物之所有人，被告則為丁○○之全體
      繼承人（含再轉繼承），則丁○○死亡後，系爭建物之所有
      權已由被告因繼承、再轉繼承而取得；而依現有資料，均
      未見被告已就繼承自丁○○之系爭建物為分割，則依民法第
      1151條規定，系爭建物現應為被告所公同共有。而系爭建
      物現占用系爭土地如附圖編號Ａ所示面積85.8平方公尺之
      土地，業如前述，而被告並未陳明或證明其占有上開土地
      有何合法權源，則其公同共有之系爭建物無權占有系爭土
      地，對原告及其他共有人之所有權已生妨害，是原告依民
      法第767條第1項、第821條規定，請求被告拆除上開無權
      占有系爭土地之系爭建物，並將該部分土地返還予原告及
      其他共有人，即屬有據，應予准許。
五、本件事證已臻明確，兩造其餘攻擊防禦方法，均不足影響判
    決之結果，爰不另贅述，附此敘明。
六、原告陳明願供擔保聲請宣告假執行，核無不合，爰依民事訴
    訟法第390條第2項規定，酌定相當之擔保金額予以准許；並
    依同法第392條第2項規定，依職權宣告被告得預供相當金額
    之擔保而免為假執行。
七、訴訟費用負擔之依據：民事訴訟法第85條第2項。
中　　華　　民　　國　　110 　年　　11　　月　　18　　日
                  民事第二庭  法  官  張玉萱
以上正本係照原本作成。
如對本判決上訴，應於判決送達後20日內向本院提出上訴狀，若
委任律師提起上訴者，應一併繳納上訴審裁判費，否則本院得不
命補正逕行駁回上訴。
中　　華　　民　　國　　110 　年　　11　　月　　18　　日
                              書記官  鄭伊汝